臺灣臺北地方法院民事判決　　　　　　　 99年度建字第354號
原　　　告　龍證水電工程有限公司
法定代理人　高建華
訴訟代理人　王嘉翎律師
被　　　告　榮民工程股份有限公司
法定代理人　劉萬寧
訴訟代理人　李家慶律師
　　　　　　梅芳琪律師
　　　　　　蔡佳君律師
上列當事人間請求給付工程款事件，本院於中華民國100年3月22
日言詞辯論終結，判決如下：
    主      文
被告應給付原告新臺幣伍佰壹拾壹萬仟壹佰壹拾元，及自民
國九十九年七月十六日起至清償日止，按年息百分之五計算之利
息。
原告其餘之訴駁回。
訴訟費用由被告負擔十分之六，餘由原告負擔。
本判決主文第一項於原告以新臺幣壹佰柒拾萬肆仟佰柒拾壹元
為被告供擔保後，得假執行，但被告如以新臺幣伍佰壹拾壹萬
仟壹佰壹拾元為原告預供擔保，得免為假執行。
原告其餘假執行之聲請駁回。
    事實及理由
壹、程序方面
    按訴狀送達後，原告不得將原訴變更或追加他訴，但請求之
    基礎事實同一，擴張或減縮應受判決事項之聲明者，不在此
    限，民事訴訟法第255條第1項第2款、第3款分別定有明文。
    查本件原告原於民事支付命令聲請狀依承攬之法律關係請求
    ：「被告應給付原告新臺幣（下同）826萬8148.6元，及自
    支付命令聲請狀繕本送達翌日起至清償日止，按年息5%計算
    之利息。」。嗣於民國100年3月22日本院言詞辯論中變更聲
    明為：「(一)被告應給付原告826萬8148元，及自支付命令聲
    請狀繕本送達翌日起至清償日止，按年息5%計算之利息。(二)
    願供擔保，請准宣告假執行。」，並追加請求權基礎民法第
    179條。核其就請求供擔保假執行及請求金額之變更，屬聲
    明之擴張及減縮，依民事訴訟法第255條第1項第3款規定，
    應予准許。又原告所為請求權基礎之追加，顯係基於同一基
    礎事實而主張，該訴之主要爭點有其共同性，各請求利益之
    主張在社會生活上可認為同一或關聯，而就原請求之訴訟及
    證據資料，於審理繼續進行在相當程度範圍內具有同一性或
    一體性，得期待於在同一程序得加以解決，避免重複審理，
    與首揭民事訴訟法第255條第1項第2款之規定並無不合，亦
    應准許。
貳、實體方面
一、原告起訴主張：
(一)被告承攬交通部台灣區國道新建工程局（下稱業主）之「東
    西向快速公路八里新店線八里五股段第C804標觀音段及交流
    道工程」（下稱第C804標工程），將其中「五股高架橋橋樑
    結構外觀修飾工程」（下稱外觀修飾工程）交由原告承攬施
    作，並於98年6月4日簽訂工程契約，且依施工補充說明書第
    7條第1款及第8條第4款約定按實做數量計價，系爭外觀修飾
    工程已於98年6月30日完工，並於98年7月間完成驗收及通車
    。原告施作外觀修飾工程係將橋面作全面性修飾，實際施作
    數量計28045㎡，與業主確認之橋面數量面積相符，況由被
    告施工所計算之數量亦認為實作數量為22,049㎡，惟被告僅
    給付其中15000㎡之工程款789萬2850元，尚餘13045㎡之工
    程款，以單價新台幣（下同）526.19元計價，有686萬4148.
    6 元未給付。
(二)另被告將第C804標工程之「橋面排水管路安裝工程」（下稱
    排水安裝工程）委由原告承攬施作，並於97年7月3日簽訂工
    程契約，然於排水安裝工程施作期間，因可歸責於被告其他
    協力廠商施作橋面排水過牆管多處無孔、洩水孔預留長度不
    足及過牆管預留歪斜等施工缺失，被告乃委由原告辦理排水
    管路修繕工程（下稱排水修繕工程），系爭排水修繕工程業
    已施作完成，惟被告尚未給付此部分工程款140萬4000元。
(三)爰依承攬及不當得利之法律關係，求為命被告給付前開二項
    工程款共計826萬8148元。並聲明：1.被告應給付原告826萬
    8148元，及自支付命令聲請狀繕本送達翌日起至清償日止，
    按年息5%計算之利息。2.願供擔保，請准宣告假執行。
二、被告則以：
(一)原告施作外觀修飾工程係採局部性修飾，且部分工區因受限
    於現場地形，施工機具無法到達，原告自無可能於結構物下
    方進行外觀修飾，而被告按原告實際施作數量核算，其施作
    數量為14995㎡，然被告於辦理驗收時按15000㎡之數量計價
    予原告，實已寬認，且依外觀修飾工程契約第7條第1項及施
    工補充說明書第7條第3項、第8條第2項、第4項約定，原告
    完成之數量，既經被告驗收數量為15000㎡，並已給付該數
    量之款項，則原告依約自不得異議或要求補償。另被告與業
    主間之契約並無橋樑結構外觀修飾之計價項目，故無外觀修
    飾工程契約施工補充說明書第7條第3項約定，以業主核定之
    竣工數量為準之適用，且業主所核算乃五股高架橋上部結構
    外觀總表面積28045㎡，並非就原告所施作外觀修飾工程面
    積核算及核定。
(二)兩造就排水安裝工程已完成結算，被告並已依約付款，原告
    另主張請求系爭排水修繕工程款部分，要無理由，依排水安
    裝工程契約施工補充說明書第6條第1項約定，原告為施作排
    水安裝工程之相關工作，均屬原告應負責之工作，且其所需
    之一切成本與費用，已獲得相對應之承攬報酬，要難主張此
    等工作為原契約範圍外，而重複請求報酬，且被告係公營公
    司，須依政府採購法辦理工程發包，亦無可能未經政府採購
    程序而指示原告增加施作契約以外之工作。另依排水安裝工
    程契約施工補充說明書第12條第2項約定，原告除應自行與
    相關界面廠商協調外，並須自行負擔相關費用。再者本件施
    工界面爭議係因原告經驗不足及施工不當所致，是就此項費
    用自應由原告自行負擔云云，資為抗辯。並聲明：1.原告之
    訴及其假執行之聲請均駁回。2.如受不利判決，願供擔保請
    准宣告免為假執行。
三、兩造不爭執事項：
(一)被告承攬業主第C804標工程，將其中外觀修飾工程交由原告
    承攬施作，並於98年6月4日簽訂工程契約，有工程契約書、
    開標紀錄、投標標價清單及施工補充說明書在卷可稽（見本
    院99年度司促字第17273號卷第8-11、17-18頁、本院卷第27
    -35頁）。且被告已給付原告外觀修飾工程數量1500 0㎡，
    按契約約定每平方公尺以526.19元計價之工程款計789萬285
    0元，有榮民工程股份有限公司99年6月11日榮民工字第0990
    005869號函及工程計價單在卷足憑（見本院卷第112頁）。
(二)被告另將第C804標工程之排水安裝工程委由原告承攬施作，
    並於97年7月3日簽訂工程契約，有工程契約書、開標紀錄、
    投標標價清單、工程詳細價目單、施工補充說明書在卷可按
    （見本院99年度司促字第17273號卷第12-15頁、本院卷第13
    4-143頁、第145-148頁），且排水安裝工程已於99年4月8日
    驗收合格，並完成結算作業，有結算驗收證明書在卷可參（
    見本院卷第144頁）。
四、得心證之理由：本件兩造爭執之爭點，在於(一)外觀修飾工
    程原告實際施作數量為何？是否尚有得請求之工程款？金額
    為何？(二)原告得否於排水安裝工程外，另外請求排水修繕
    工程款？若有，金額為何？茲分述如下：
(一)有關外觀修飾工程部分：
  1.依兩造所不爭之施工補充說明書第7條付款辦法第1項「每月
    20日按實做數量計價，核付97.5%，保留款2.5%，俟甲方（
    被告）正式驗收合格並經乙方（原告）辦妥請領保留款切結
    書後無息付清」、第3項「詳細價目單所列數量僅為投標之
    參考，最後結算數量由乙方計算數量提送甲方檢核轉業主核
    定之竣工數量為準」約定觀之，外觀修飾工程之付款依據係
    依實做數量計價，並由乙方計算數量提送甲方檢核轉業主核
    定之竣工數量為準，然本件業主雖未核定確定之竣工數量，
    僅於其第一區工程處99年4月12日國工一五字第0990002874
    號函檢送之99年3月17日協商紀錄中，中興工程顧問股份有
    限公司八里五股段工程處表示就第C804標工程五股高架橋結
    構外觀修飾數量，僅能對五股高架橋上部結構外觀修飾表面
    積核算其表面積為28045㎡，有原告所提之為兩造所不爭之
    前開函文在卷可資（見本院卷第71頁），然依前開約定，仍
    應以實做數量計價。復就工作數量，依前開說明書第8條第2
    項「標單上所列數量為估計數量，並非表示該數量即為最後
    完成數量，依驗收數量辦理結算，乙方不得異議或要求補償
    」、第4項「外觀修飾乙項，依實作數量核算完成數量，並
    依單價分析所列施工機具及機電設備皆由乙方自備」約定觀
    之，工程數量係依實作數量核算，並非依標單上數量計算已
    甚明確，而第8條第2項所謂依驗收數量辦理結算，乙方不得
    異議或要求補償，係指被告仍應依實做數量結算工程數量，
    並非謂被告可以非實做數量自行認定而原告均不得異議，故
    如被告驗收外觀修飾工程數量並未依據實做數量驗收，則被
    告自不得逕行主張其無依據之驗收數量並逕以拘束原告，否
    則不啻曲解前開契約前後約定文義，對原告亦顯失公平。
  2.查被告營建施工處西盛施工所（下稱施工所）認定實作修飾
    數量為22049㎡，此據原告提出聲證4之外觀修飾工程數量計
    算表（見本院99年度司促字第17273號卷第19頁），雖為被
    告否認，然經被告施工所主任即證人張德聖證述：「（問：
    【提示原告支付命令聲請狀之聲證4號數量計算式】請問你
    是否知道這份文件？這是否為你所提供？請說明。）此分數
    量由施工所依原告實際施作的位置，依業主（國工局）的竣
    工結算明細以內之數量詳實紀錄，並累計所得出來的原告應
    施作予以計價的數量。」（見本院卷第156頁），則依外觀
    修飾工程數量計算表及證人張德聖證言，堪認原告施作外觀
    修飾工程數量為22049㎡。雖於業主之第一區工程處99年4月
    12 日國工一五字第0990002874號函檢送之99年3月17日協商
    紀錄中，中興工程顧問股份有限公司八里五股段工程處表示
    就第C804標工程五股高架橋結構外觀修飾數量，僅能對五股
    高架橋上部結構外觀修飾表面積核算其表面積為28045㎡，
    有原告所提之為兩造所不爭之前開函文在卷可資（見本院卷
    第71頁），然此僅足認定外觀修飾工程表面積為28045㎡，
    且與證人張德聖證稱：「（問：請問(一)工程之施作是僅局部
    進行？或是必須全面修飾？）依兩造契約名稱是五股高架橋
    結構外觀全線施工，並非局部，所以是全面修飾。」、「（
    問：【提示原告原證9國工局函文】該函文第2頁2所載數量
    28045平方米面積，是否為原告修飾數量？或是否為業主核
    定的結構數量？）…依施工補充說明書規定，依業主的核定
    數量為主，但實際上原告是以實作數量為主，當初原告所列
    聲證4數量是施工所與原告針對日報內所施作的里程數所核
    算出來的。結構數量不止28045平方米，所以修飾的28045平
    方米是以完整的修飾，所以根據該函文沒有任何遺漏的情形
    之下的確實數量，但不可能沒有遺漏，因為有些是很隱密的
    無法到達修飾，所以施工所以22049來陳報，22049並不是原
    告所認定的，但經過施工所要求原告再重新核算所取折中值
    來陳報。」（見本院卷第155、157頁），故原告實際施作外
    觀修飾工程時，其實施作數量應低於28045㎡，則原告主張
    施作外觀修飾工程數量為28045㎡云云，尚不足採。至被告
    辯稱原告僅局部施作外觀修飾工程數量為15000㎡云云，亦
    不足取。故本件外觀修飾工程應認原告施作外觀修飾工程之
    實做數量，應以22049㎡為準。
  3.是以本件外觀修飾工程每平方公尺計價單價為526.19元，被
    告已給付15000㎡數量之工程款，為兩造所不爭。則原告實
    際施作外觀修飾工程數量為22049㎡，已如前述，故原告尚
    得請求被告給付外觀修飾數量7049㎡之工程款計370萬9113
    元（7049×526.19= 0000000）。
(二)有關排水修繕工程部分：
  1.按稱承攬者，乃當事人約定，一方為他方完成一定之工作，
    他方俟工作完成，給付報酬之契約，如依情形，非受報酬，
    即不為完成其工作者，視為允為報酬，未定報酬者，按照價
    目表所定給付之，無價目表者，按照習慣給付，民法第490
    條、第491條定有明文，足見承攬契約為債權契約，其成立
    不以訂立書面為必要，且工作期間、工作報酬金及其計算方
    式之約定，非承攬契約成立之點，故兩造就上開各點，雖未
    以書面約定，亦無礙承攬契約之有效成立。承攬契約非要式
    契約，若契約之一方提出要約，若另一方亦表示承諾，是應
    認為兩造就上開工程之施作互相表示意思一致，而成立承攬
    契約。經查，依被告所不爭之被告施工所97年10月19日97A1
    4C4776號備忘錄以觀，其中說明2內容為「貴公司（即原告
    ）來函指出橋面多處無孔等事宜，本所（指被告施工所）已
    於97年9月施工進度會議中明確指示，貴公司配合本所工程
    師現場會勘後逕行施作以免耽誤工進，相關洗孔費用速報本
    所辦理後續事宜」（見本院卷第73頁），則被告為避免延誤
    工程進度，乃為原告於排水安裝工程外，另行施作排水修繕
    工程之意思表示。且經證人張德聖證稱：「（問：原告公司
    是否參與上述二件工程？）…橋面排水管修繕工程是契約外
    工程，委託原告修繕。」、「（問：上述(二)工程是否因原告
    橋面排水安裝工程施工不當所致？）不是。」（見本院卷第
    155頁及第156頁反面），應認原告施作之排水修繕工程係為
    排水安裝工程契約外之工程，則被告辯稱排水修繕工程係在
    原契約之排水安裝工程施工範圍內，又因原告施工不當所應
    負責施作之工程云云，尚不足取。是以，本件排水修繕工程
    既經被告為前開意思表示，並經原告施作完成，足證兩造已
    合意由原告承攬施作之意甚明，故兩造間就排水修繕工程業
    已成立承攬法律關係。
  2.又原告主張其施作之排水修繕工程款為140萬4000元，並提
    出聲證7之排水修繕工程橋面排水分析一覽表為據（見本院
    卷第56頁），雖為被告所否認，然經證人張德聖證稱：「（
    問：【提示聲證7、聲證11】有無看過此二份文件？）我只
    看過聲證7，我以該文件向各廠商求償表示要扣款。至於聲
    證7上的施工項目、數量有經施工所人員核對過。聲證7的施
    工項目均為契約外的工程，是由我們在會議中口頭指示原告
    之作的，並告知各結構廠商會有扣款情事。聲證7上的數量
    及單價都沒有問題。當初已告知原結構廠商必須派人會同原
    告一起施作，以免引生不必要之困擾，但原結構廠商都知道
    ，但不認同。此部分沒有製作施工日誌等資料。聲證7所列
    單價部分以原告請人實際施作為主，這個單價原告並無提高
    或虛報，因我們也是委託之前鑽孔廠商報價相同。」（見本
    院卷第15 7頁反面及158頁），實堪信排水修繕工程橋面排
    水分析一覽表上之工程項目已施作，且其上報價均屬實在。
    從而，本件排水修繕工程既已完工，並經業主驗收及通車，
    則按承攬之法律關係，原告請求被告給付排水修繕工程款
    140 萬4000元，即屬有據。
五、綜上所述，原告請求被告給付外觀修飾工程款370萬9113 元
    ，及排水修繕工程款140萬4000元，應屬有據。從而，原告
    依承攬之法律關係，請求被告給付511萬3113元，及自支付
    命令聲請狀繕本送達翌日即99年7月16日（此參照卷內送達
    證書）起至清償日止，按年息5%計算之利息之範圍內，為有
    理由，應予准許，逾此部分之請求，為無理由，不應准許。
六、本件事證已臻明確，兩造其餘攻擊防禦方法，經核與勝負之
    判斷不生影響，爰不予逐一論酌，附此敘明。
七、兩造陳明願供擔保以代釋明，聲請宣告假執行或免為假執行
    ，經核原告勝訴部分，合於規定，爰分別酌定相當之擔保金
    額予以宣告。又原告其餘之訴既經駁回，其該部分假執行之
    聲請，因訴之駁回而失所附麗，不應准許。
八、訴訟費用負擔之依據：民事訴訟法第79條。
中    華    民    國   100    年     3    月    31    日
                  民事第五庭法  官  羅月君
以上為正本係照原本作成
如對本判決上訴，須於判決送達後20日內向本院提出上訴狀。如
委任律師提起上訴者，應一併繳納上訴審裁判費。
中    華    民    國   100    年     3    月    31    日
                            書記官  王文心